ACORDAO-COMPLETO-2350985

ACÓRDÃO 8522/2019 ATA 30/2019 - PRIMEIRA CÂMARA

VISTOS, relatados e discutidos estes autos de tomada de contas especial instaurada pelo Ministério da Justiça, em desfavor do Sr. José Adroaldo Silva de Almeida, exPrefeito do Município de Itororó/BA, em razão da omissão no dever de prestar contas do Convênio 108/2009, cujo objeto consistia na “cooperação dos partícipes na modernização da Guarda Municipal por meio da aquisição de equipamentos permanentes, de consumo e realização de cursos de capacitação dos seus agentes, bem como elaboração de diagnóstico, estudo e planejamento de ações voltadas à segurança urbana a serem desenvolvidas pelo município, visando formar uma política de segurança municipal mais eficiente, reduzindo os índices de violência e criminalidade, no âmbito do Programa de Segurança Pública para o Brasil e do Programa de Segurança Pública com Cidadania – Pronasci.”,
ACORDAM os Ministros do Tribunal de Contas da União, reunidos em sessão da Primeira Câmara, ante as razões expostas pelo Relator, em:
9.1. acatar as alegações de defesa apresentadas pelo José Adroaldo Silva de Almeida (CPF XXX.685.815-XX) ;
9.2. julgar regulares com ressalva, com fundamento nos arts. 1º, inciso I, 16, inciso II, 18, e 23, inciso II, da Lei 8.443/92, as contas do Sr. José Adroaldo Silva de Almeida (CPF XXX.685.815-XX) , dando-lhe quitação;
9.3. dar ciência desta deliberação ao responsável e ao Município de Itororó/BA; e
9.4. arquivar a presente tomada de contas especial, sem cancelamento do débito de responsabilidade do Município de Itororó/BA, a cujo pagamento continuará obrigado o devedor, para que lhe possa ser dada quitação, com fundamento no art. 213 do RI/TCU c/c os arts. 6º, I, e 7º, III, da IN TCU 71/2012.

Tomada de contas especial instaurada pelo Ministério da Justiça, em desfavor de ex-prefeito de Itororó/BA, em razão da omissão no dever de prestar contas de convênio que teve por objeto a cooperação dos partícipes na modernização da Guarda Municipal por meio da aquisição de equipamentos permanentes, de consumo e realização de cursos de capacitação dos seus agentes, bem como elaboração de diagnóstico, estudo e planejamento de ações voltadas à segurança urbana a serem desenvolvidas pelo município, visando formar uma política de segurança municipal mais eficiente, reduzindo os índices de violência e criminalidade, no âmbito do Programa de Segurança Pública para o Brasil e do Programa de Segurança Pública com Cidadania  Pronasci.

Primeira Câmara

Município de Itororó/BA.

3. Responsável: José Adroaldo Silva de Almeida (CPF XXX.685.815-XX).

13.1. Ministros presentes: Walton Alencar Rodrigues (Presidente), Benjamin Zymler, Bruno Dantas e Vital do Rêgo.
13.2. Ministros-Substitutos presentes: Augusto Sherman Cavalcanti (Relator) e Weder de Oliveira.

AUGUSTO SHERMAN

Adoto, como parte do relatório, a instrução elaborada no âmbito da Secretaria de Controle Externo no Estado da Bahia (peça 43) :
“INTRODUÇÃO
1. Cuidam os autos de tomada de contas especial instaurada pelo Ministério da Justiça em desfavor do Sr. José Adroaldo Silva de Almeida, então Prefeito no Município de Itororó-BA, no período de 2009 a 2012, em razão de omissão no dever de prestar contas do Convênio 108/2009 (Siconv 900036) , celebrado entre o Ministério da Justiça e o Município de Itororó-BA que teve por objetivo ‘a cooperação dos partícipes na modernização da Guarda Municipal por meio da aquisição de equipamentos permanentes, de consumo e realização de cursos de capacitação dos seus agentes, bem como elaboração de diagnóstico, estudo e planejamento de ações voltadas à segurança urbana a serem desenvolvidas pelo município, visando formar uma política de segurança municipal mais eficiente, reduzindo os índices de violência e criminalidade, no âmbito do Programa de Segurança Pública para o Brasil e do Programa de Segurança Pública com Cidadania – Pronasci.’ (peça 2, p. 45) .
HISTÓRICO 
2. Conforme disposto na cláusula quarta do termo de convênio, foram previstos R$286.260,00 para a execução do objeto, dos quais R$283.000,00 seriam repassados pelo concedente e R$ 3.260,00 corresponderiam à contrapartida (peça 2, p. 51) .
3. Os recursos federais foram repassados em uma parcela, mediante a ordem bancária 2010OB800319, no valor de R$283.000,00, emitida em 22/1/2010 (peça 2, p. 99) . Foram creditados na conta específica 15.235-8, agência 1287-4, Banco do Brasil, em 26/1/2010, de acordo com o extrato bancário (peça 3, p. 34) .
4. O ajuste vigeu no período de 30/12/2009 a 30/12/2011 e previa a apresentação da prestação de contas até 60 dias do fim do prazo de vigência, conforme cláusula décima segunda do termo de convênio (peça 2. p. 57) . Anote-se, contudo, que no documento de registro no Siconv (peça 2, p. 17) , consta o prazo de vigência do convênio de 30/12/2009 a 20/1/2012, com prazo final para prestação de contas em 20/3/2012.
5. Expirado o prazo para prestação de contas, o concedente expediu o ofício 617/CGFIS/DEAPSEG 5582, de 13/11/2012, conforme determinava o art. 56, §1º da Portaria Interministerial 127/2008, fixando o prazo de 30 dias para apresentação das contas ou recolhimento dos valores repassados (peça 2, p. 3) . Contudo, ante a ausência de aviso de recebimento da notificação, foi expedida nova comunicação, ofício nº 372/2014/CGFIS/DEAPSEG, de 14/4/2014 (peça 2, p. 5) , com aviso de recebimento em 29/7/2014 (peça 2, p. 11) . 
6. Diante do silêncio do responsável, o concedente deu seguimento à instauração do processo de tomadas de contas especial, com impugnação do valor total repassado. Presentes nos autos relatório do tomador (peça 2, p. 91) , relatório de auditoria da Controladoria Geral da União, com respectivos certificado e parecer (peça 3, p. 107/111) e pronunciamento ministerial (peça 3, p. 118) .
7. Registre-se ainda que o município, a fim de regularizar sua situação junto ao concedente e evitar bloqueio de transferências voluntárias, impetrou ação civil de improbidade administrativa perante a Justiça Federal (peça 3, p. 11) e ofereceu representação perante o Ministério Público Federal (peça 3, p. 21) em face do exgestor o Sr. José Adroaldo Silva Almeida, questionando a falta de prestação de contas do convênio em apreço.
8. Em consulta ao andamento da ação civil pública na Justiça Federal, constatou-se que o processo foi extinto sem julgamento de mérito, por ausência de provas do quanto alegado pelo requerente (peça 18) .
9. Em consulta no Siconv, em 6/4/2016, verificou-se que o Município de Itororó-BA, no que diz respeito ao convênio, encontrava-se em situação de inadimplência (peça 19) .
[Exame técnico inicial]
10. Diante das informações, até então constantes dos autos, a instrução de peça 7 considerou pertinente que fosse realizada a citação do exprefeito, em razão à não comprovação da boa e regular aplicação dos recursos, em face da omissão no dever de prestar contas do referido ajuste.
11. Em cumprimento ao Despacho do Secretário (peça 9) , foi promovida a citação do Senhor José Adroaldo Silva de Almeida, mediante o Ofício 1361/2015-TCU/SecexBA, de 29/5/2015 (peça 11) . 
12. O Senhor Adroaldo Silva de Almeida, em 17/6/2015, tomou ciência do ofício que lhe foi remetido, conforme documento constate da peça 13 e apresentou suas alegações de defesa conforme documentação integrante das peças 12 e 14. Posteriormente, o responsável, em documentos datado de 22/7/2015, requereu a juntada de documentação complementar, integrante das peças 15 a 17.
13. Em suas alegações de defesa o responsável sustenta:
 (a) que a contabilidade do município havia encaminhado, para esta Corte, a documentação comprobatória da execução do convênio em apreço (peça 12, p. 1) ;
 (b) que mediante os processos administrativos de inexigibilidade 011/2010 e 107/2010, foi contratado o Instituto de Promoção da Segurança Pública Municipal (Prosem) para ministrar cursos de capacitação aos integrantes da Guarda Municipal, no valor de R$92.344,00 e para realização do diagnóstico e elaboração do Plano Municipal de Segurança Urbana, no valor de R$85.000,00;
 (c) que os recursos remanescentes foram utilizados para aquisição de um veículo e duas motos e materiais como bicicletas, algemas, cassetetes, capacetes, coletes a prova de bala e fardamento.
14. Conforme Plano de Trabalho do convênio em apreço, o atingimento dos objetivos passava pelo cumprimento de quatro metas (peça 30) :
Tabela 1: Metas do Convênio 108/2009, registro no Siconv nº 900036
		Descrição
	Valor

	Meta 1
	Diagnóstico e elaboração do Plano Municipal de Segurança Pública.
	R$85.000,00

	Meta 2
	Treinamento e capacitação dos integrantes da Guarda Municipal.
	R$92.344,00

	Meta 3
	Modernização da Guarda Municipal com aquisição de veículos caracterizados para um melhor atendimento junto à comunidade.
	R$49.280,00

	Meta 4
	Modernização da Guarda Municipal com a aquisição de bens permanentes e de consumo para otimização dos serviços prestados pelos agentes à comunidade.
	R$59.636,00

15. Para execução dessas metas, foram realizadas as seguintes contratações:
Tabela 2: Processos de aquisição de bens e serviços
	Processo de aquisição
	Produto/Serviço
	Contratado
	Valor
	Peça/pg.

	Processo Administrativo nº 107/2010, inexigibilidade de licitação nº 010/2010, com base no art. 25, II, da Lei 8.666/1993.
	Diagnóstico e elaboração do Plano Municipal de Segurança Pública
	Instituto de Promoção da Segurança Pública Municipal (Prosem) 
	R$85.000,00
	16/40-113

	Processo Administrativo nº 108/2010, inexigibilidade de licitação nº 011/2010, com base no art. 25, II, da Lei 8.666/1993.
	Treinamento e capacitação dos integrantes da Guarda Municipal
	Instituto de Promoção da Segurança Pública Municipal (Prosem) 
	R$92.344,00
	16/114-188

	Processo Administrativo nº 145/2010, pregão presencial nº 52/2010.
	Aquisição de coletes antibalísticos e contratação de empresa para plotagem dos veículos da guarda municipal
	Comercial Fornecedora de Materiais Ltda. EPP
	R$36.400,00 (20 coletes) 
	16/189-204

			Andre Luiz Alves Santos
	R$2.300,00 (plotagem) 
	
	Processo Administrativo nº 122/2010, dispensa de licitação nº 061/2010. art. 55, XI c/c art. 24, V, da Lei 8.666/1993.
	2 veículos – moto tipo trail, ano 2009, partida elétrica, 150 CC, cor amarela, caracterizada e equipada com sinalizadores sonoros, luminosos e bagageiro para policiamento preventivo e comunitário.
	Mendonça Comércio e Serviços de Motos Ltda.
	R$16.000,00
	17/109-140

	Processo Administrativo nº 076/2010, pregão presencial nº 025/2010
	Aquisição de equipamentos permanentes e de consumo para modernização da Guarda Municipal:
			
		Lote 1: Computador, impressora, câmara digital
	Deserto
		17/140-304

		Lote 2: algema, binóculo, cassetetes
	Fase Indústria e Comércio Ltda.
	R$2.800,00
	17/140-304

		Lote 3: capacete simples
	Fase Indústria e Comércio Ltda.
	R$1.150,00
	17/140-304

		Lote 4: capacete para ciclista, capacete para motociclista
	Fase Indústria e Comércio Ltda.
	R$1.440,00
	17/140-304

		Lote 5: detector de metais
	Fase Indústria e Comércio Ltda.
	R$860,00
	17/140-304

		Lote 6: colete balístico
	Fase Indústria e Comércio Ltda.
	R$36.000,00
	17/140-304

		Lote 7: boné preto, boina militar
	Fase Indústria e Comércio Ltda.
	R$1.800,00
	17/140-304

		Lote 8: coturno de couro e lona, bota motociclista em couro
	Fase Indústria e Comércio Ltda.
	R$4.360,00
	17/140-304

		Lote 9: camisa operacional, calça operacional, camisa azul, bermuda azul
	Fase Indústria e Comércio Ltda.
	R$7.800,00
	17/140-304

		Lote 10: bicicleta aro 26 de 18 marchas
	Fase Indústria e Comércio Ltda.
	R$2.390,00
	17/140-304

		Lote 11: veículo automóvel leve 1.0 ano 2009/2010
	Disvel Distribuidora de Veículos Ltda.
	R$27.500,00
	17/140-304

		Lote 12: veículo moto tipo trial, ano 2009
	Deserto
		17/140-304

	Processo Administrativo nº 124/2010 – Pregão 037/2010
	Aquisição de equipamento permanentes e de consumo:
			15/83-149

		Lote 1: Computador, impressora, câmara digital
	Valéria Silva de Souza
	R$2.654,00
	15/83-149

		Lote 2: algema, binóculo, cassetetes
	Gama & Pinheiro Ltda. ME
	R$2.800,00
	15/83-149

		Lote 3: capacete de segurança operacional
	Gama & Pinheiro Ltda. ME
	R$1.150,00
	15/83-149

		Lote 4: capacete para ciclista, capacete para motociclista
	Gama & Pinheiro Ltda. ME
	R$1.798,00
	15/83-149

		Lote 5: detector de metais
	Gama & Pinheiro Ltda. ME
	R$860,00
	15/83-149

		Lote 6: colete antibalístico
	Gama & Pinheiro Ltda. ME
	R$36.400,00
	15/83-149

		Lote 7: boné militar, boina militar
	Gama & Pinheiro Ltda. ME
	R$1.800,00
	15/83-149

		Lote 8: coturno de couro e lona, bota motociclista em couro
	Gama & Pinheiro Ltda. ME
	R$4.760,00
	15/83-149

		Lote 9: camisa campanha, calça campanha, uniforme para bike-patrulha
	Gama & Pinheiro Ltda. ME
	R$7.800,00
	15/83-149

		Lote 10: bicicleta aro 26 de 18 marchas
	Gama & Pinheiro Ltda. ME
	R$2.390,00
	15/83-149

16. Quanto às aquisições acima, a contratação do Instituto de Promoção da Segurança Pública Municipal (Prosem) , tanto para realização do diagnóstico e plano municipal de segurança pública quanto paras as ações de treinamento se deram com base em inexigibilidade de licitação, com supedâneo no art. 25, II, da Lei 8.666/1993, que trata da contratação de serviços técnicos de natureza singular com profissionais ou empresas de notória especialização.
17. Esta Corte de Contas, na súmula nº 264, entende que:
A inexigibilidade de licitação para a contratação de serviços técnicos com pessoas físicas ou jurídicas de notória especialização somente é cabível quando se tratar de serviço de natureza singular, capaz de exigir, na seleção do executor de confiança, grau de subjetividade insuscetível de ser medido pelos critérios objetivos de qualificação inerentes ao processo de licitação, nos termos do art. 25, inciso II, da Lei n° 8.666/1993.
18. O exame da inexigibilidade deve recair primeiramente sobre o serviço a ser prestado a fim de verificar se se trata de serviço técnico de natureza singular a exigir a sua prestação por um profissional ou empresa notório e, somente depois, se passa ao exame da notoriedade do contratado.
19. Os serviços em questão são eminentemente de natureza técnica, conforme previsto no art. 13, II e VI, da Lei 8.666/1993. Tratam-se da elaboração de diagnóstico e do plano municipal de segurança pública e de treinamento e capacitação dos integrantes da Guarda Municipal. A descrição dos serviços nas metas 1 e 2 do plano de trabalho (peça 20) demonstram que os mesmos se revestem de caráter singular.
20. Quanto à notoriedade da contratada, o responsável junta aos autos os documentos de peça 16, p. 53, a formação do corpo técnico do Prosem demonstra que há pertinência com o objeto contratado. 
21. Segundo esta Corte de Contas:
A contratação por inexigibilidade de licitação em virtude de objeto singular e da notória especialização do contratado não prescinde da avaliação subjetiva no tocante à escolha da empresa ou do profissional a ser contratado, sendo necessário, no entanto, que tal escolha guarde inteira consistência com outros elementos de caráter objetivo a serem devidamente explicitados. [Acórdão 2142/2007-TCU-Plenário – Sumário]
22. Quanto aos valores contratados, são aqueles informados ao Ministério concedente quando da celebração do convênio em apreço, aceito por aquele ministério, conforme detalhado no Plano de Trabalho, peça 20.
23. Por fim, o Prosem foi qualificado como Organização da Sociedade Civil de Interesse Público (Oscip) (peça 16, p. 69) .
24. Houve também a contratação de empresa com base em dispensa de licitação, calcada no art. 24, V, da Lei 8.666/1993, para aquisição de 2 veículos – moto tipo trail da empresa Mendonça Comércio e Serviços de Motos Ltda. Tal dispensa se deu porque no Processo Administrativo nº 076/2010, pregão presencial nº 025/2010, não acudiu nenhum interessado em ofertar o bem.
25. Conforme parecer jurídico lançado na peça 17, p. 116, o município havia promovido duas licitações com a finalidade de adquirir as referidas motocicletas. No entanto, nos autos, consta apenas o Processo Administrativo 076/2010, assim necessária seria diligência para que o município informasse qual teria sido o outro processo de licitação.
26. As demais contratações foram realizadas com base em licitação na modalidade pregão presencial. Segundo determina o art. 62, §§1º, da Portaria Interministerial nº 507/2008, nas contratações realizadas para aquisição de bens e serviços comuns, por conta de recursos federais transferidos mediante convênio, deve ser utilizada a modalidade pregão na forma eletrônica, e, caso não seja possível a forma eletrônica, o convenente deve justificar essa inviabilidade. Assim, necessário dar ciência ao município quanto a este fato.
Tabela 3: Extrato bancário e pagamentos realizados
	Extrato Bancário
	Pagamentos

	Data
	Valor-R$
	D/C
	Peça/pg.
	Docto.
	Data
	Fornecedor
	Valor-R$
	Peça/pg.

	18/12/2009
	3.260,00
	C
	15/215
	Contrapartida convenente

	26/01/2010
	283.000,00
	C
	15/215
	Parte do concedente

	06/04/2010
	27.500,00
	D
	15/122
	NF 6105
	05/04/2010
	Disvel Distribuidora de Veículos Ltda.
	27.500,00
	15/75

	27/04/2010
	53.000,00
	D
	15/222
	NF 1
	20/04/2010
	Instituto de Promoção da Segurança Pública Municipal (Prosem) 
	53.000,00
	15/64

	27/04/2010
	13,00
	D
	15/222
					
	27/04/2010
	27.706,00
	D
	15/222
	NF 2
	20/04/2010
	Instituto de Promoção da Segurança Pública Municipal (Prosem) 
	27.706,00
	15/63

	27/04/2010
	13,00
	D
	15/222
					
	28/05/2010
	16.000,00
	D
	15/224
	NF 880
	27/05/2010
	Mendonça Comércio e Serviços de Motos Ltda.
	8.000,00
	15/60

	11/06/2010
	21.546,00
	D
	15/226
	NF 3
	10/06/2010
	Instituto de Promoção da Segurança Pública Municipal (Prosem) 
	21.546,00
	15/52

	11/06/2010
	13,50
	D
	15/226
					
	07/07/2010
	2.654,00
	D
	15/228
	NF 6
	30/06/2010
	Valéria Silvia de Souza
	2.654,00
	15/174

	12/07/2010
	21.546,00
	D
	15/228
	NF 4
	10/07/2010
	Instituto de Promoção da Segurança Pública Municipal (Prosem) 
	21.546,00
	15/157

	11/08/2010
	21.546,00
	D
	15/230
	NF 5
	10/08/2010
	Instituto de Promoção da Segurança Pública Municipal (Prosem) 
	21.546,00
	15/46

	20/08/2010
	22.950,00
	D
	15/230
	NF 47
	19/08/2010
	Gama & Pinheiro Ltda. ME
	2.390,00
	15/164

					NF 46
	19/08/2010
	Gama & Pinheiro Ltda. ME
	20.560,00
	15/166

	10/09/2010
	32.000,00
	D
	15/232
	NF 6
	10/09/2010
	Instituto de Promoção da Segurança Pública Municipal (Prosem) 
	32.000,00
	15/40

	10/09/2010
	13,50
	D
	15/232
					
	22/10/2010
	2.300,00
	D
	15/234
	NF 63
	20/10/2010
	Andréa Luiz Alves Santos
	2.300,00
	15/34

	22/10/2010
	13,50
	D
	15/234
					
	28/12/2010
	18.000,00
	D
	15/238
	NF 980
	20/12/2010
	Comercial Fornecedora de Materiais Ltda. EPP
	36.400,00
	15/22

	28/12/2010
	18.400,00
	D
	15/238
					
27. Analisando o extrato bancário da conta específica e os pagamentos realizados, constata-se o nexo de causalidade entre os pagamentos realizados e os serviços contratados e os bens adquiridos, que, por sua vez guardam pertinência com os processos de aquisições. Fazemos, contudo, as seguintes considerações.
28. Apesar de ter sido contratada a Empresa Fase Indústria e Comércio Ltda., não ocorreu nenhum pagamento a ela, não havendo nenhuma justificativa nos autos para tal situação. O que se deduz é que foi contratada outra empresa, a Gama & Pinheiro Ltda. ME, para aquisição daqueles mesmo bens; uma vez que tais bens têm, basicamente, a mesma descrição, conforme se vê na tabela 1. Necessário, assim, que o município esclarecesse essa situação.
29. Conquanto tenha sido feita uma transferência no valor de R$16.000,00 para a empresa Mendonça Comércio e Serviços de Motos Ltda., referente à aquisição de duas motos trial, consta nos autos apenas nota fiscal referente a uma delas, conforme se vê na tabela 3.
30. Na peça 15, p. 266, consta extrato de aplicações financeira que apontava, em 30/12/2011, um saldo de convênio da ordem de R$ 8.032,53, no entanto, não há nos autos comprovante de recolhimento do saldo à conta da concedente.
31. Em resumo, a análise das alegações de defesa efetuada, nos termos da peça 21, fez um comparativo entre os recursos repassados e os bens e serviços adquiridos, perpassando a análise na regularidade dos processos licitatórios. Também ficou assente que ‘o extrato bancário da conta específica e os pagamentos realizados, constata-se o nexo de causalidade entre os pagamentos realizados e os serviços contratados e os bens adquiridos, que, por sua vez guardam pertinência com os processos de aquisições’. 
32. Porém, algumas situações ainda ficaram pendentes de esclarecimentos:
 a) apesar de ter sido contratada a Empresa Fase Indústria e Comércio Ltda., não ocorreu nenhum pagamento a ela, não havendo nenhuma justificativa nos autos para tal situação. O que se deduz é que foi contratada outra empresa, a Gama & Pinheiro Ltda. ME, para aquisição daqueles mesmo bens; uma vez que tais bens têm, basicamente, a mesma descrição;
 b) conquanto tenha sido feita uma transferência no valor de R$16.000,00 para a empresa Mendonça Comércio e Serviços de Motos Ltda., referente à aquisição de duas motocicletas trial, consta nos autos apenas nota fiscal referente a uma delas.
 c) constava extrato de aplicações financeira que apontava, em 30/12/2011, um saldo de convênio da ordem de R$8.032,53, no entanto, não havia nos autos comprovante de recolhimento do saldo à conta da concedente.
33. Diante dessas inconsistências, antes de haver uma manifestação acerca do mérito do processo, a instrução de peça 21 sustentou que seria necessária a realização de diligência ao município para que esclarecesse as questões apontadas, bem como ao Banco do Brasil para que encaminhasse os extratos da conta especifica.
34. Além disso, considerando que, no expediente citatório, não constou expressamente que o responsável, ao apresentar suas alegações defesa, deveria justificar a omissão no dever de prestar contas, foi proposta a realização de audiência ao exprefeito para que este apresentasse suas razões.
35. A proposta foi anuída pelo corpo diretivo da SecexBA que, com base na delegação de competência conferida pelo Relator (Portaria MINS-ASC n° 9, de 10 de maio de 2012) autorizou a realização das diligências a audiência.
[Exame das diligências e audiência]
36. Em cumprimento ao Despacho do Secretário (peça 23) , foram promovidas as diligências ao Município de Itororó – BA e ao Banco do Brasil e, ainda, a audiência do Senhor José Adroaldo Silva de Almeida, mediante os Ofícios 1256, 1257 e 1258/2015-TCU/SecexBA, todos de 18/5/2016 (peça 24 a26) .
 Diante do exposto, submetem-se os autos à consideração superior, propondo:
a) realizar, com fundamento nos arts. 10, § 1º, e 11 da Lei 8.443/1992 c/c o art. 157 do RI/TCU, diligência ao Município de Itororó – BA, para que, no prazo de quinze dias, referente ao Convênio 108/2009, registro no Siconv nº 900036, celebrado entre o Ministério da Justiça e o Município de Itororó-BA, que teve por objetivo ‘a cooperação dos partícipes na modernização da Guarda Municipal por meio da aquisição de equipamentos permanentes, de consumo e realização de cursos de capacitação dos seus agentes, bem como elaboração de diagnóstico, estudo e planejamento de ações voltadas à segurança urbana a serem desenvolvidas pelo município, visando formar uma política de segurança municipal mais eficiente, reduzindo os incides de violência e criminalidade, no âmbito do Programa de Segurança Pública para o Brasil e do Programa de Segurança Pública com Cidadania – PRONASCI.’, apresente as seguintes informações e esclarecimentos:
a.1) se além do Processo Administrativo nº 076/2010, pregão presencial nº 025/2010 para aquisição de 2 veículos – moto tipo trail, considerado deserto quanto a este item, houve outro processo licitatório para aquisição desse mesmo bem que também fora considerado deserto; caso positivo, remeter cópia do processo;
a.2) se houve algum pagamento à empresa Fase Indústria Comércio Ltda., selecionada através do processo administrativo nº 076/2010, pregão presencial nº 025/2010; caso não tenha havido pagamento, esclareça os motivos, uma vez que o contrato foi firmado; caso tenha havido pagamento, nos remeter os comprovantes de pagamentos e notas ficais, notas de empenhos, de liquidação e autorização de pagamento; 
a.3) nos remeta cópia das notas fiscais emitidas pela empresa Mendonça Comércio e Serviços de Motos Ltda. por conta da aquisição de duas motos (atenção quanto à numeração das notas ficais, para que não seja remetida duas cópias da mesma nota fiscal) ; 
a.4) nos informem se existiu saldo de convênio, nos remetendo cópia do documento de recolhimento de eventual saldo às contas do concedente;
b) realizar, com fundamento nos arts. 10, § 1º, e 11 da Lei 8.443/1992 c/c o art. 157 do RI/TCU, diligência ao Banco do Brasil, Agência 1287-4, para que nos remeta cópia dos extratos bancários da conta específica 15.235-8, referente ao período de 15/12/2009 até a presente data, aberta para movimentação dos recursos do Convênio 108/2009, registro no Siconv nº 900036 celebrado em o Ministério da Justiça e o Município de Itororó-BA;
c) realizar audiência do Senhor José Adroaldo Silva de Almeida (CPF XXX.685.815-XX) , com fundamento nos arts. 10, § 1º, e 12, incisos I e III, da Lei 8.443/1992 c/c o art. 202, incisos I e III, do RI/TCU, para que, no prazo de quinze dias, apresente razões justificativa, para a omissão no dever de prestar contas dos valores transferidos por força do Convênio 108/2009, registro no Siconv nº 900036 celebrado em o Ministério da Justiça e o Município de Itororó-BA; esclarecendo ao responsável que, se não justificada a omissão, poderá ensejar o julgamento pela irregularidade das contas e a aplicação da multa prevista no art. 58, inciso II, da Lei 8.443/92, nos termos do art. 16, inciso III, alíneas ‘a’ e ‘b’, da mesma norma, independentemente da comprovação da regular aplicação dos recursos no objeto pactuado.
37. Em atendimento ao ofício de diligência 1257/2016, o Banco do Brasil, em 9/6/2016, encaminhou os extratos constantes da peça 27.
38. O Senhor Adroaldo Silva de Almeida, em 7/6/2016, tomou ciência do ofício que lhe foi remetido, conforme documento constate da peça 29, mas não apresentou suas razões de justificativa. 
39. O Senhor Marco Antônio Lacerda Brito, Prefeito Municipal de Itororó – BA, tomou ciência do ofício que lhe foi remetido, conforme documento constante de peça 30, mas também não se manifestou. Posteriormente, foi encaminhado novo ofício, 1834/2016, datado de 6/7/2016, tendo tomado conhecimento em 15/7/2016, conforme documento de peça 32, mas novamente não se manifestou.
40. Diante disso, considerando que houve mudança no comando da gestão municipal (foi eleito para a gestão 2017-2020, o Sr. Adalto Oliveira de Almeida, enquanto que a gestão que se encerrou em 2016, o prefeito era o Sr. Marco Antônio Lacerda) , considerando também que as informações requeridas são necessárias para melhor formular proposta de mérito ao processo, fez-se necessário o reencaminhamento da diligência à prefeitura de Itororó/BA, para que encaminhasse os documentos/informações necessários ao esclarecimento das irregularidades/impropriedades apontadas na aplicação dos recursos federais recebidos.
41. O Sr. José Adroaldo Silva Almeida encaminhou os documentos de peça 37 informando que o referido convênio foi executado no período de 2009 a 2012, em sua gestão e anexou os seguintes documentos: Relação de Comprovante de Pagamentos – OGU, Relação de Bens, - Execução de Receita e Despesa, Relatório de Execução Físico-Financeiro, Relatório de Cumprimento do Objeto, Diagnóstico da Violência e Criminalidade em Itororó-Ba e Plano Municipal de Segurança Pública de Itororó-Ba. Não apresentou justificativas para a omissão da prestação de contas ao Ministério da Justiça conforme solicitado. 
42. O Sr. Adauto Oliveira de Almeida apresentou os documentos de peça 42 em 30/10/2017 com os seguintes esclarecimentos:
42.1. Foi realizada buscas nos arquivos da prefeitura e encaminhado em anexo o aviso de licitação do Pregão Presencial 025/2010, publicada dia 26/02/2010 e sua republicação dia 17/03/2010, que comprova a repetição dos procedimentos licitatórios; 
42.2. Em buscas aos arquivos físicos não foram identificados pagamentos à empresa Fase Indústria e Comércio Ltda. Foram encontradas no site do Diário Oficial do município as publicações do Termo de Rescisão do Contrato de prestação de serviços 114/2010, Processo n° 076/2010, firmado com a Fase Indústria e Comércio Ltda. e conforme rescisão ocorreu o descumprimento de cláusulas contratuais; 
PROCESSO ADMINISTRATIVO N° 076/2010 PREGÃO PRESENCIAL 025/2010 
ADJUDICAÇÃO 
O pregoeiro e a Equipe de Apoio, nomeados pelo Decreto 010/2010, nos reunimos para analisar o processo de Pregão Presencial n° 025/2010 e após a verificação de todos os aspectos contábeis e jurídicos, adjudicamos o objeto: aquisição de equipamentos permanentes e de consumo para modernização da guarda municipal conforme convênio celebrado entre a secretaria nacional de segurança pública e o Município de Itororó, conforme o convênio Senasp/MJ N°. 108/2009 e os seguintes anexos: conforme especificações, quantidades e condições constantes do Anexo 1- Especificações Técnica deste Edital:
FASE INDÚSTRIA E COMÉRCIO Ltda., inscrita no CNPJ 05.164.972/0001- 35, situada a Av. Presidente Getúlio Vargas, n° 3.174 - Centro - Teixeira de Freitas-Ba, representada por seu procurador MARCELO BIDU CRUZ, inscrito no CPF; XXX.384.595-XX e RG; 09759628 09 SSP-BA, residente e domiciliado à Rua Dr. Ulisses Guimarães, n° 09, Nova Itapetinga, cidade de Itapetinga-BA, vencedora dos LOTES 02, 03, 04, 05, 06, 07, 08, 09 e 10 pelo valor total de R$ 59.000,00 (cinquenta e nove mil reais) . 
DISVEL DISTRIBUIDORA DE VEÍCULOS Ltda., inscrita no CNPJ 14.515.456/0001-07, situada a Av. Presidente João Goulart, n° 782 - Jequiezinho - Jequié-BA, representada por seu procurador JÔNATAS MATOS CRUZ, portadora do CPF n° XXX.298.025-XX e do RG n° 06510353 09 SSP/BA, residente e domiciliado a Rua Leves Piedada, 196, Centro - Jequié-BA, vencedora do LOTE 11 peio valor de R$ 27.500,00 (vinte e sete mil e quinhentos reais) . 
Itororó - BA, 30 de março de 2010. 
JOSE MATIAS DE ALCANTARA ALVES 
PREGOEIRO
CONSIDERANDO que a Contratada não entregou o material solicitado, conforme solicitado através de Ordem de Serviço, ficando demonstrada a inadimplência contratual por parte da contratada; CONSIDERANDO que foram feitas diversas solicitações verbais pelo Pregoeiro a Contratada, sem que essa tenha adotado qualquer medida a fim de solucionar o problema apontado; RESOLVE: Cláusula Primeira - Fica rescindido a partir do dia 01 de junho de 2010, o Contraio nº 114/2010, celebrado entre a Prefeitura Municipal de Itororó e Fase Industria e Comércio Ltda. (peça 42, p. 12) 
42.3. Não foi localizada a nota fiscal referente a aquisição de uma das motos. Ao verificar no Livro Tombo, encontrou-se registro de duas motos alocadas à guarda municipal, com as mesmas características e descrição da nota fiscal n° 880 da MENDONÇA COMERCIO E SERVIÇOS DE MOTOS Ltda. (peça 42, p, 21) . Anexo relatório fotográfico e demonstrativo do Detran/BA; 
42.4. Confirma-se que houve saldo na conta aplicação em 09/2012, conforme extratos anexos. Em 28/09/2012, houve uma transferência para conta n° 58.709, da própria prefeitura, no valor de R$ 4.870,00 e, posteriormente, um Bloqueio Judicial debitou R$ 3.437,63 totalizando R$ 8.307,63. Desta forma, não identificamos a devolução desses recursos para a conta do convênio e posteriormente a transferência para a conta do Concedente.
43. Analisando os extratos de peça 27 verifica-se que a conta do convênio registra a informação prestada pelo Sr. Adauto Oliveira de Almeida quanto ao bloqueio judicial no valor de R$ 3.437,63 e a transferência no valor de R$ 4.870,00, totalizando R$ 8.307,63, que devem ser restituídos ao Ministério da Justiça.
44. Em relação a informação constante do parecer jurídico de peça 17, p. 116, de que o município havia promovido duas licitações com a finalidade de adquirir duas motocicletas, sendo que nos autos, consta apenas o Processo Administrativo 076/2010, considerando a informação do Sr. Adauto Oliveira de Almeida de que as buscas nos arquivos da prefeitura localizou aviso de licitação do Pregão Presencial 025/2010, publicada dia 26/02/2010 e sua republicação dia 17/03/2010, que comprova a repetição dos procedimentos licitatórios, concluiu-se que que não foram realizadas duas licitações e sim o Pregão Presencial 025/2010 e sua republicação.
45. Não foi localizada a nota fiscal referente a aquisição de uma das motos. Apesar do Sr. Adauto Oliveira de Almeida informar que se encontrou no Livro Tombo registro de duas motos alocadas à guarda municipal, com as mesmas características e descrição da nota fiscal n° 880 da MENDONÇA COMERCIO E SERVIÇOS DE MOTOS Ltda. (peça 42, p, 21) , tal registro não comprova que a segunda moto tenha sido adquirida com os recursos do Convênio 108/2009. Assim, o valor correspondente a uma das motos, R$ 8.000,00 deve ser devolvido uma vez que sua aplicação não foi comprovada.
46. Ficou comprovada a rescisão do contrato de prestação de serviços 114/2010, processo 076/2010, firmado com a Fase Indústria e Comércio Ltda. que ocorreu em virtude do descumprimento de cláusulas contratuais.
CONCLUSÃO
47. O comparativo entre os recursos repassados e os bens e serviços adquiridos, bem como análise dos documentos revelou a regularidade dos processos licitatórios, o nexo de causalidade entre os pagamentos realizados e os serviços contratados e os bens adquiridos, que, por sua vez guardam pertinência com os processos de aquisições.
48. Algumas contratações foram realizadas com base em licitação na modalidade pregão presencial. Segundo determina o art. 62, §§1º, da Portaria Interministerial nº 507/2008, nas contratações realizadas para aquisição de bens e serviços comuns, por conta de recursos federais transferidos mediante convênio, deve ser utilizada a modalidade pregão na forma eletrônica, e, caso não seja possível a forma eletrônica, o convenente deve justificar essa inviabilidade. Assim, necessário dar ciência ao município quanto a este fato.
49. Analisando os extratos de peça 27 verifica-se que a conta do convênio registra a informação prestada pelo Sr. Adauto Oliveira de Almeida quanto ao bloqueio judicial no valor de R$ 3.437,63 e a transferência para outra conta da prefeitura no valor de R$ 4.870,00, totalizando R$ 8.307,63, que devem ser restituídos ao Ministério da Justiça. Assim, deve ser realizada citação do ente federado pelo saldo do convênio não devolvido ao concedente e audiência do gestor responsável pela não devolução dos recursos ao concedente.
50. Não foi localizada a nota fiscal referente a aquisição de uma das motocicletas já que a nota fiscal n° 880 da MENDONÇA COMERCIO E SERVIÇOS DE MOTOS Ltda. (peça 42, p, 21) , faz referência apenas a uma motocicleta, entretanto, foi realizado pagamento a empresa no valor de R$ 16.000,00 correspondente as duas motocicletas. Assim, deve ser recolhido pelo Sr. José Adroaldo Silva de Almeida aos cofres do Tesouro Nacional a quantia de R$ 8.000,00, atualizada monetariamente, correspondente ao valor da motocicleta cuja despesa não foi comprovada.
PROPOSTA DE ENCAMINHAMENTO
51. Diante do exposto, submetem-se os autos à consideração superior, propondo:
51.1. Realizar a citação do Sr. José Adroaldo Silva de Almeida (CPF XXX.685.815-XX) , então prefeito municipal, com fundamento nos arts. 10, § 1º, e 12, incisos I e II, da Lei 8.443/1992 c/c o art. 202, incisos I e II, do RI/TCU, para que, no prazo de quinze dias, apresente alegações de defesa e/ou recolha aos cofres do Tesouro Nacional a quantia abaixo indicada, atualizada monetariamente a partir da respectiva data até o efetivo recolhimento na forma da legislação em vigor, em decorrência da não comprovação da boa e regular aplicação dos recursos federais recebidos, por força do Convênio 108/2009, registro no Siconv nº 900036 celebrado em o Ministério da Justiça e o Município de Itororó-BA, que teve por objetivo ‘a cooperação dos partícipes na modernização da Guarda Municipal por meio da aquisição de equipamentos permanentes, de consumo e realização de cursos de capacitação dos seus agentes, bem como elaboração de diagnóstico, estudo e planejamento de ações voltadas à segurança urbana a serem desenvolvidas pelo município, visando formar uma política de segurança municipal mais eficiente, reduzindo os incides de violência e criminalidade, no âmbito do Programa de Segurança Pública para o Brasil e do Programa de Segurança Pública com Cidadania – PRONASCI.’ 
Ocorrência: comprovação por apresentação de nota fiscal de apenas uma motocicleta quando foram pagas duas a Empresa MENDONÇA COMERCIO E SERVIÇOS DE MOTOS Ltda.;
	VALOR ORIGINAL (R$) 
	DATA DA OCORRÊNCIA

	8.000,00
	28/5/2010

    Valor atualizado até 05/08/2018: R$ 13.031,20      com juros: R$ 16.490,40
51.2. Realizar a citação do Município de Itororó-BA, com fundamento nos arts. 10, § 1º, e 12, incisos I e II, da Lei 8.443/1992 c/c o art. 202, incisos I e II, do RI/TCU, para que, no prazo de quinze dias, apresente alegações de defesa e/ou recolha aos cofres do Tesouro Nacional a quantia abaixo indicada, atualizada monetariamente a partir da respectiva data até o efetivo recolhimento na forma da legislação em vigor, em decorrência do não recolhimento do saldo de R$ 8.307,63, existente em 20/9/2012, do Convênio 108/2009, registro no Siconv nº 900036 celebrado em o Ministério da Justiça e o Município de Itororó-BA, que deve por objetivo ‘a cooperação dos partícipes na modernização da Guarda Municipal por meio da aquisição de equipamentos permanentes, de consumo e realização de cursos de capacitação dos seus agentes, bem como elaboração de diagnóstico, estudo e planejamento de ações voltadas à segurança urbana a serem desenvolvidas pelo município, visando formar uma política de segurança municipal mais eficiente, reduzindo os incides de violência e criminalidade, no âmbito do Programa de Segurança Pública para o Brasil e do Programa de Segurança Pública com Cidadania – PRONASCI.’ 
	VALOR ORIGINAL (R$) 
	DATA DA OCORRÊNCIA

	R$ 8.307,63
	28/9/2012

    Valor atualizado até 05/08/2018: R$ 11.933,91       com juros: R$ 13.287,54
51.3. Informar aos responsáveis de que, caso venham a ser condenados pelo Tribunal, os débitos ora apurados serão acrescidos de juros de mora, nos termos do § 1º do art. 202 do RI/TCU.
51.4. Realizar a audiência dos Sr. José Adroaldo Silva de Almeida (CPF XXX.685.815-XX) , então prefeito municipal, com fundamento nos arts. 10, § 1º, e 12, incisos I e III, da Lei 8.443/1992 c/c o art. 202, incisos I e III, do RI/TCU, para que, no prazo de quinze dias, apresente razões de justificativa quanto ao não recolhimento do saldo de R$ 8.307,63, existente em 20/9/2012, na conta do Convênio 108/2009, registro no Siconv nº 900036 celebrado em o Ministério da Justiça e o Município de Itororó-BA, que deve por objetivo ‘a cooperação dos partícipes na modernização da Guarda Municipal por meio da aquisição de equipamentos permanentes, de consumo e realização de cursos de capacitação dos seus agentes, bem como elaboração de diagnóstico, estudo e planejamento de ações voltadas à segurança urbana a serem desenvolvidas pelo município, visando formar uma política de segurança municipal mais eficiente, reduzindo os incides de violência e criminalidade, no âmbito do Programa de Segurança Pública para o Brasil e do Programa de Segurança Pública com Cidadania – PRONASCI.”
2.	O Diretor, com a anuência do Secretário e do Ministério Público, dissentiu da proposta, manifestando-se no seguinte sentido (peças 44-46) :
“1. Trata-se de tomada de contas especial instaurada pelo Ministério da Justiça em desfavor do Sr. José Adroaldo Silva de Almeida, exPrefeito de Itororó-BA, ante a omissão no dever de prestar contas dos recursos repassados ao município por meio do Convênio 108/2009, relacionado ao Programa de Segurança Pública para o Brasil e do Programa de Segurança Pública com Cidadania – Pronasci.
2. Após a autuação do processo, este fora instruído com proposta de citação do responsável, ‘em razão à não comprovação da boa e regular aplicação dos recursos, em face da omissão no dever de prestar contas do referido ajuste’ (peça 7) . Assim, com a anuência do corpo dirigente da SecexBA (peça 9) , o ofício de citação foi expedido, nos termos da peça 11.
3. Em atendimento à citação, o exgestor apresentou suas alegações de defesa por meio dos documentos de peças 12, 14, 15 e 17 que foram analisados conforme instrução de peças 21 a 23. Como o responsável, além das alegações de defesa, apresentou documentos que sustentavam os seus argumentos, procedeu-se a verificação desses elementos com finalidade de avaliar, no contexto geral, se os recursos foram aplicados na finalidade prevista.
4. Assim, analisando-se o extrato bancário da conta específica e os pagamentos efetuados, constatou-se haver o nexo de causal com os serviços contratados e os bens adquiridos. Porém, uma das transferências bancárias, no valor de R$16.000,00 destinada à empresa Mendonça Comércio e Serviços de Motos Ltda., referente à aquisição de duas motocicletas, não estava condizente com a nota fiscal que indicava ser apenas uma. Além disso, constatou-se ter ficado um saldo remanescente na conta bancária no valor R$ 8.032,53.
5. Diante disso, optou-se por promover diligências ao município e ao Banco do Brasil com finalidade de carrear os documentos que demonstrassem a aquisição de uma das motocicletas e o retorno dos recursos ao cofre do órgão repassador (peças 21 a 23) .
6. Efetuadas as diligências saneadoras, o município informou que não localizou a nota fiscal, mas que encontrou no livro tombo da prefeitura o registro de duas motocicletas com as mesmas características das descritas na nota fiscal. Além disso, encaminhou fotografia dos veículos e o documento do Detran constando que as motocicletas foram registradas como propriedade do município (peça 42, p. 16-21) .
7. Já os extratos bancários de peça 27 evidenciaram que, do saldo restante do convênio, houve bloqueio judicial no valor de R$ 3.437,63 e a transferência para outra conta da prefeitura no valor de R$ 4.870,00, totalizando R$ 8.307,63. Esses eventos ocorreram na gestão do sucessor, Sr. José Adroaldo Silva de Almeida.
8. Em razão dessas informações, a instrução precedente considerou pertinente realizar nova citação ao Sr. José Adroaldo Silva de Almeida, em razão da não apresentação da nota fiscal comprovando a aquisição de uma das motocicletas, pelo valor histórico de R$ 8.000,00, bem como a citação do Município de Itororó/BA, em decorrência do não recolhimento do saldo de R$ 8.307,63, existente em 20/9/2012 e, por fim, a audiência do Sr. José Adroaldo Silva de Almeida por não ter recolhido esse saldo à conta do repassador.
9. de nossa parte, há algumas considerações a se fazer. Ficou assente que, com exceção das ocorrências remanescentes acima, o Sr. José Adroaldo Silva de Almeida, quando chamado em citação apresentou documentação comprovando a boa e regular aplicação dos recursos, conforme pode ser transcrito da instrução anterior:
31. Em resumo, a análise das alegações de defesa efetuada, nos termos da peça 21, fez um comparativo entre os recursos repassados e os bens e serviços adquiridos, perpassando a análise na regularidade dos processos licitatórios. Também ficou assente que ‘o extrato bancário da conta específica e os pagamentos realizados, constata-se o nexo de causalidade entre os pagamentos realizados e os serviços contratados e os bens adquiridos, que, por sua vez guardam pertinência com os processos de aquisições’.
10. Assim, com exceção dos valores mencionados no parágrafo 8 supra, para os demais gastos é possível acolher, de pronto, as alegações apresentadas. Quanto ao débito remanescente, no valor histórico de R$ 8.000,00, não cabe nesse momento processual realizar nova citação. Isso por que o gestor omisso, ao ser citado inicialmente, deveria demonstrar a boa e regular aplicação de todo o recurso repassado. Ou seja, como ele não conseguiu demonstrar o uso de parte desse recurso (R$ 8.000,00) , caberia, desde logo, a imputação do débito. Não uma nova citação.
11. Porém, em razão da documentação encaminhada pelo prefeito sucessor, é possível admitir que o objeto (uma das motocicletas) , foi de fato adquirida pelo município. É dizer, há um comprovante de transferência bancária ao fornecedor no valor de R$ 16.000,00, equivalente ao custo de duas motocicletas (peça 15, p. 59) , fotografias dos veículos com o número do chassi em primeiro plano e registro no sistema do Detran de duas motocicletas idênticas de propriedade do município (peça 42, p. 16-21) , não há como duvidar que houve a utilização dos recursos no destino pactuado.
12 Por outro lado, o exgestor também foi instado a apresentar justificativas sobre a omissão no dever de prestar contas, nos termos do ofício de audiência inserto à peça 26 e, mesmo o ofício ter sido entregue em seu endereço oficial, conforme demonstram os documentos de peças 29 e 33, não foram apresentadas as razões de justificativa requeridas, permanecendo silente o responsável.
13. Por outro lado, tecnicamente, não é possível considerar o exgestor revel quanto à omissão no dever de prestar contas, haja vista que no ofício de citação (peça 11) , de forma subliminar, instou o exprefeito a justificar essa omissão e este respondeu, apresentando a documentação que considerou adequada (peças 12 a 17) . É dizer, citado o responsável pela omissão no dever de prestar contas e instado a justificar tal conduta, houve a apresentação intempestiva de documentação apta a demonstrar a boa e regular aplicação dos recursos públicos repassados, entretanto restou ausente justificativa plausível para a falta de apresentação da pertinente prestação de contas. 
14. Para esses casos, o Regimento Interno do Tribunal é claro ao definir que a apresentação de documentos comprobatórios de despesas, extemporaneamente, não é suficiente para elidir a irregularidade caracterizada pela omissão no dever de prestar contas, salvo se acompanhada de justificativas plausíveis como atenuante para tal conduta, conforme disposto no seu art. 209, § 4º, transcrito abaixo: 
§ 4º Citado o responsável pela omissão de que trata o inciso I, bem como instado a justificar a omissão, a apresentação posterior das contas, sem justificativa para a falta, não elidirá a respectiva irregularidade, podendo o débito ser afastado caso a documentação comprobatória das despesas esteja de acordo com as normas legais e regulamentares e demonstre a boa e regular aplicação dos recursos, sem prejuízo da cominação da multa prevista no inciso I do art. 268. (grifado) 
Nessa hipótese, a manutenção da irregularidade fundamenta-se na omissão no dever de prestar contas (art. 16, inciso III, alínea ‘a’, da Lei 8.443/1992) e a conduta enseja, ainda, aplicação da multa prevista no art. 58, inciso I, da Lei Orgânica/TCU, conforme parágrafo único do art. 19 do mesmo normativo. 
Esse entendimento está amparado nos Acórdão 621/2014-TCU-Primeira Câmara, rel. BENJAMIN ZYMLER; 5.137/2014–TCU-2ª Câmara, rel. JOSÉ JORGE; 855/2015–TCU-Plenário, rel. VITAL DO RÊGO; 4.887/2015-TCU-1ª Câmara, rel. BENJAMIN ZYMLER; e 9.810/2015-TCU-2ª Câmara, rel. MARCOS BEMQUERER. 
15. Desse modo, ainda que a documentação apresentada fora do prazo demonstre a correta aplicação dos recursos, a irregularidade pela omissão persiste tendo em vista ter restado ausente justificativa plausível para a conduta verificada, cabendo propor julgar irregulares as contas do responsável.
16. Por fim, resta pendente a questão dos recursos que remanesceram na conta corrente específica do convênio (R$ 8.307,63) e posteriormente, parte foi transferida para a conta própria do município (R$ 4.870,00) e parte bloqueada pela Justiça (R$ 3.437,63) . A proposta alvitrada na instrução precedente é de nova citação, dessa vez à própria municipalidade e audiência ao gestor que permitiu esses acontecimentos.
17. Há que se considerar, entretanto, que o valor levantado, atualizados até 1/1/2017, data de entrada em vigor da IN TCU 71/2012 com a redação dada pela IN TCU 76/2016, são inferiores ao limite de R$ 100.000,00 estatuído no art. 6º, I, do referido normativo para dispensa da instauração de processos de tomada de contas especial, considerando os princípios da racionalidade administrativa e da economia processual.
18. Observa-se, ainda, que o ente municipal ainda não foi citado, situação que configura hipótese de dispensa de instauração de TCE, nos termos do art. 6º, I, da mencionada instrução normativa.
19. Nessa situação, a tomada de contas especial referente à municipalidade, deve ser arquivada, por economia processual e racionalidade administrativa, com fundamento no art. 213 do RI/TCU, sem cancelamento da dívida, a cujo pagamento continuará obrigado o devedor, para que lhe possa ser dada quitação.
‘art. 213. A título de racionalização administrativa e economia processual, e com o objetivo de evitar que o custo da cobrança seja superior ao valor do ressarcimento, o Tribunal poderá determinar, desde logo, nos termos de ato normativo, o arquivamento de processo, sem cancelamento do débito, a cujo pagamento continuará obrigado o devedor, para que lhe possa ser dada quitação. Tal medida está em consonância com o art. 93 da Lei 8.443/1992 que autoriza o arquivamento, sem julgamento de mérito pelo Tribunal, da tomada de contas especial, a fim de ‘evitar que o custo da cobrança seja superior ao valor do ressarcimento’.
20. Outrossim, o dano apurado nesta TCE deverá ser cadastrado pela autoridade competente no sistema e-TCE, conforme dispõe o art. 24 da Portaria TCU 122/2018.
21.   Diante do exposto, com as vênias por divergir da proposta alvitrada na instrução precedente, submetemos os autos à consideração superior, propondo ao Tribunal: 
 a) acatar as alegações de defesa de José Adroaldo Silva de Almeida (CPF XXX.685.815-XX) , com relação à comprovação da boa e regular aplicação dos recursos do Convênio 108/2009 (Siconv 900036) .
 b) rejeitar as razões de justificativa de José Adroaldo Silva de Almeida (CPF XXX.685.815-XX) quanto à omissão no dever de prestar contas dos recursos do Convênio 108/2009 (Siconv 900036) ;
c) com fundamento nos arts. 1º, inciso I, 16, inciso III, alínea ‘a’ da Lei 8.443/1992 c/c os arts. 19, parágrafo único, e 23, inciso III, da mesma lei, e com arts. 1º, inciso I, 209, inciso I, 210, §2º, e 214, inciso III, do Regimento Interno, que sejam julgadas irregulares as contas do Sr. José Adroaldo Silva de Almeida (CPF XXX.685.815-XX) , exPrefeito de Itororó/BA;
d) aplicar ao Sr. José Adroaldo Silva de Almeida (CPF XXX.685.815-XX) a multa prevista no art. 58, inciso I, da Lei 8.443/1992 c/c o art. 268, inciso I, do Regimento Interno, fixando-lhe o prazo de quinze dias, a contar da notificação, para comprovar, perante este Tribunal (art. 214, inciso III, alínea ‘a’, do Regimento Interno) , o recolhimento da dívida aos cofres do Tesouro Nacional, atualizada monetariamente desde a data do presente acórdão até a do efetivo recolhimento, se for paga após o vencimento, na forma da legislação em vigor; 
 e) autorizar, desde logo, nos termos do art. 28, inciso II, La Lei 8.443/1992, a cobrança judicial da dívida, caso não atendida à notificação;
f) determinar ao Ministério da Justiça que cadastre o débito apurado neste processo no sistema e-TCE, nos termos do art. 24 da Portaria TCU 122/2018 (R$ 8.307,63, com data de ocorrência 28/9/2012) 
 g) seja encaminhada ao Ministério da Justiça e à Prefeitura Municipal da Itororó/BA cópia da decisão que vier a ser proferida, acompanhada de cópias do relatório e do voto que a fundamentam.”
	É o relatório.

não há.

Procurador Marinus Eduardo De Vries Marsico.

TOMADA DE CONTAS ESPECIAL. CONVÊNIO. OMISSÃO NO DEVER DE PRESTAR CONTAS. APRESENTAÇÃO DE DOCUMENTAÇÃO COMPROBATÓRIA DA EXECUÇÃO DAS DESPESAS. AUSÊNCIA DE JUSTIFICATIVA PARA O NÃO CUMPRIMENTO DA OBRIGAÇÃO NO PRAZO INICIALMENTE ESTIPULADO. FALHA NÃO EXPRESSAMENTE EVIDENCIADA NA CITAÇÃO E AUDIÊNCIA. CONTAS DO EX-PREFEITO REGULARES COM RESSALVA. DANO REMANESCENTE DE BAIXO VALOR DE RESPONSABILIDADE DO MUNICÍPIO. ARQUIVAMENTO SEM CANCELAMENTO DO DÉBITO.

TOMADA DE CONTAS ESPECIAL (TCE)

Secretaria de Controle Externo no Estado da Bahia (Secex/BA).

Trata-se de tomada de contas especial instaurada pelo Ministério da Justiça, em desfavor do Sr. José Adroaldo Silva de Almeida, exPrefeito do Município de Itororó/BA, em razão da omissão no dever de prestar contas do Convênio 108/2009, cujo objeto consistia na “cooperação dos partícipes na modernização da Guarda Municipal por meio da aquisição de equipamentos permanentes, de consumo e realização de cursos de capacitação dos seus agentes, bem como elaboração de diagnóstico, estudo e planejamento de ações voltadas à segurança urbana a serem desenvolvidas pelo município, visando formar uma política de segurança municipal mais eficiente, reduzindo os índices de violência e criminalidade, no âmbito do Programa de Segurança Pública para o Brasil e do Programa de Segurança Pública com Cidadania – Pronasci”.
2.	Para execução do ajuste, vigente de 30/12/2009 a 30/12/2011, foi prevista a aplicação de R$ 286.260,00, sendo R$ 3.260,00 referente à contrapartida e R$ 283.000,00 em recursos federais, creditados na conta específica em 26/1/2010.
3.	No âmbito desta Corte, a Secex/BA realizou a citação do exprefeito, diante da não comprovação da boa e regular aplicação dos recursos federais recebidos, em face da omissão no dever de prestar contas.
4.	Analisada a documentação apresentada, a unidade técnica constatou o nexo de causalidade entre os pagamentos realizados e os serviços contratados e os bens adquiridos, os quais guardam pertinência com os processos de aquisições. Contudo, entendeu necessária a realização de diligência ao Banco do Brasil para que encaminhasse os extratos da conta especifica, bem como ao município para que esclarecesse as seguintes questões:
	“a) apesar de ter sido contratada a Empresa Fase Indústria e Comércio Ltda., não ocorreu nenhum pagamento a ela, não havendo nenhuma justificativa nos autos para tal situação. O que se deduz é que foi contratada outra empresa, a Gama & Pinheiro Ltda. ME, para aquisição daqueles mesmo bens; uma vez que tais bens têm, basicamente, a mesma descrição;
	b) conquanto tenha sido feita uma transferência no valor de R$16.000,00 para a empresa Mendonça Comércio e Serviços de Motos Ltda., referente à aquisição de duas motocicletas trial, consta nos autos apenas nota fiscal referente a uma delas.
	c) constava extrato de aplicações financeira que apontava, em 30/12/2011, um saldo de convênio da ordem de R$8.032,53, no entanto, não havia nos autos comprovante de recolhimento do saldo à conta da concedente.”
5.	Além disso, considerando que, no expediente citatório, não constou expressamente que o responsável, ao apresentar suas alegações defesa, deveria justificar a omissão no dever de prestar contas, foi proposta a realização de audiência ao exprefeito para que este apresentasse suas razões.
6.	O Sr. José Adroaldo Silva Almeida não justificou a omissão, apenas encaminhou novos documentos: Relação de Comprovante de Pagamentos – OGU, Relação de Bens, Execução da Receita e Despesa, Relatório de Execução Físico-Financeiro, Relatório de Cumprimento do Objeto, Diagnóstico da Violência e Criminalidade em Itororó/BA e Plano Municipal de Segurança Pública de Itororó/BA. 
7.	Os extratos bancários evidenciaram que houve transferência para outra conta corrente da própria prefeitura, no valor de R$ 4.870,00 e, posteriormente, bloqueio judicial debitou R$ 3.437,63, totalizando R$ 8.307,63, que deveriam ser restituídos ao Ministério da Justiça.
8.	Esclarecidas as dúvidas, a proposta do auditor da Secex/BA é de realizar a citação do exprefeito, pelo valor de R$ 8.000,00, em decorrência da comprovação por apresentação de nota fiscal de apenas uma motocicleta quando foram pagas duas a Empresa Mendonça Comercio e Serviços de Motos Ltda., bem como a citação do Município de Itororó/BA e a audiência do exprefeito, em razão do não recolhimento do saldo de R$ 8.307,63. 
9.	O diretor da unidade técnica dissentiu da proposta e considerou que a parcela do débito remanescente de R$ 8.000,00 pode ser afastada sob os seguintes fundamentos: 
“11. Porém, em razão da documentação encaminhada pelo prefeito sucessor, é possível admitir que o objeto (uma das motocicletas) , foi de fato adquirida pelo município. É dizer, há um comprovante de transferência bancária ao fornecedor no valor de R$ 16.000,00, equivalente ao custo de duas motocicletas (peça 15, p. 59) , fotografias dos veículos com o número do chassi em primeiro plano e registro no sistema do Detran de duas motocicletas idênticas de propriedade do município (peça 42, p. 16-21) , não há como duvidar que houve a utilização dos recursos no destino pactuado.”
10.	Todavia, entendeu que, embora a documentação apresentada fora do prazo demonstre a correta aplicação dos recursos, a irregularidade pela omissão persiste tendo em vista ter restado ausente justificativa plausível para a conduta verificada.
11.	Quanto ao débito atribuído ao município (R$ 8.307,63) , levando em conta que o valor atualizado é inferior ao limite definido na IN TCU 71/2012 com a redação dada pela IN TCU 76/2016 (R$ 100.000,00) e que o ente municipal ainda não foi citado, concluiu configurada hipótese de dispensa de instauração de TCE, considerando os princípios da racionalidade administrativa e da economia processual.
12.	Assim, a proposta do diretor, com a concordância do secretário e do MP/TCU, é por:
“a) acatar as alegações de defesa de José Adroaldo Silva de Almeida (CPF 257.685.815-53) , com relação à comprovação da boa e regular aplicação dos recursos do Convênio 108/2009 (Siconv 900036) .
b) rejeitar as razões de justificativa de José Adroaldo Silva de Almeida (CPF 257.685.815-53) quanto à omissão no dever de prestar contas dos recursos do Convênio 108/2009 (Siconv 900036) ;
c) com fundamento nos arts. 1º, inciso I, 16, inciso III, alínea ‘a’ da Lei 8.443/1992 c/c os arts. 19, parágrafo único, e 23, inciso III, da mesma lei, e com arts. 1º, inciso I, 209, inciso I, 210, §2º, e 214, inciso III, do Regimento Interno, que sejam julgadas irregulares as contas do Sr. José Adroaldo Silva de Almeida (CPF 257.685.815-53) , exPrefeito de Itororó/BA;
d) aplicar ao Sr. José Adroaldo Silva de Almeida (CPF 257.685.815-53) a multa prevista no art. 58, inciso I, da Lei 8.443/1992 c/c o art. 268, inciso I, do Regimento Interno, fixando-lhe o prazo de quinze dias, a contar da notificação, para comprovar, perante este Tribunal (art. 214, inciso III, alínea ‘a’, do Regimento Interno) , o recolhimento da dívida aos cofres do Tesouro Nacional, atualizada monetariamente desde a data do presente acórdão até a do efetivo recolhimento, se for paga após o vencimento, na forma da legislação em vigor; 
e) autorizar, desde logo, nos termos do art. 28, inciso II, La Lei 8.443/1992, a cobrança judicial da dívida, caso não atendida à notificação;
f) determinar ao Ministério da Justiça que cadastre o débito apurado neste processo no sistema e-TCE, nos termos do art. 24 da Portaria TCU 122/2018 (R$ 8.307,63, com data de ocorrência 28/9/2012) 
g) seja encaminhada ao Ministério da Justiça e à Prefeitura Municipal da Itororó/BA cópia da decisão que vier a ser proferida, acompanhada de cópias do relatório e do voto que a fundamentam.”
13.	Com as devidas vênias, divergindo em parte das análises promovidas, entendo que o processo mereça encaminhamento diverso, pelas razões que passo a expor.
14.	Como visto no relatório precedente, a documentação apresentada pelo responsável é suficiente para comprovar a boa e regular aplicação de praticamente todo o recurso federal recebido, eis que demonstra o nexo de causalidade entre os pagamentos realizados e os serviços contratados/bens adquiridos.
15.	Apenas quanto à aquisição de uma motocicleta, no valor de R$ 8.000,00, o responsável não logrou apresentar a integralidade dos documentos comprobatórios. De todo modo, é possível inferir que houve, de fato, a aquisição de duas motocicletas, com amparo nas evidências encaminhadas pelo prefeito sucessor, em resposta à diligência promovida: “Ao verificar no Livro Tombo, encontrou-se registro de duas motos alocadas à guarda municipal, com as mesmas características e descrição da nota fiscal n° 880”. O diretor destacou que foram enviadas fotografias dos veículos com o número do chassi em primeiro plano e registro no sistema do Detran de duas motocicletas idênticas de propriedade do município (peça 42, p. 16-21) .
16.	Nesse sentido, concordo com a conclusão dos dirigentes da Secex/BA e do MP/TCU de que se pode considerar que o Sr. José Adroaldo Silva de Almeida comprovou a regular aplicação dos recursos do Convênio 108/2009.
17.	Por outro lado, dissinto da proposta de rejeitar as razões de justificativa quanto à omissão no dever de prestar contas e aplicar a multa prevista no art. 58, inciso I, da Lei 8.443/1992 ao exprefeito.
18.	Pondero que nem mesmo a audiência promovida, após a citação, é adequada e suficiente para fundamentar a apenação. É que, após notificado a apresentar razões de justificativa quanto à omissão, o responsável encaminhou em agosto/2017 novos documentos referentes à prestação de contas (peça 37) , descritos no item 6 precedente. Infiro que o exprefeito não compreendeu que, na realidade, buscava-se justificativa para o descumprimento do dever de prestar contas no prazo originalmente estipulado.
19.	Exatamente por situações dessa natureza e observadas no mesmo período, apresentei, na sessão de 2/8/2017, Comunicação ao Plenário para reflexão quanto aos procedimentos de chamamento dos responsáveis aos processos de contas. Naquela oportunidade, destaquei:
“A despeito da previsão acima, vislumbro que, nas tomadas de contas especiais em que os gestores encaminham suas prestações de contas em resposta a citações promovidas em razão da omissão no dever de prestar contas, a regra comum consiste em o gestor apresentar a documentação, mas não justificar o descumprimento deste dever no prazo originalmente estipulado em normativos ou nos termos de convênio.
Para além da simples deficiência das defesas apresentadas, parece-me que o procedimento adotado por este Tribunal não está deixando claro para os gestores que, uma vez instaurada a tomada de contas especial, a prestação de contas intempestiva, se não justificada, ocasiona o julgamento pela irregularidade das contas, com a aplicação de multa ao responsável. Ressalto que, em grande parte dos casos, as citações deste Tribunal são endereçadas a gestores de formação simples, que não dominam as singularidades das normas de direito público, e, em razão desta condição, necessitam ser esclarecidos da melhor forma possível sobre a amplitude exigida de sua defesa.
Entendo que este Tribunal deva dar maior destaque à questão da intempestividade, alçando-a à categoria de irregularidade independente da omissão no dever de prestar contas. Na verdade, entendo que tal destaque é obrigatório, pois que o Tribunal tem aplicado sanções e julgado irregulares contas de gestores, na hipótese de ausência de justificativa adequada.”
20.	Diante disso, a Segecex, por meio do Memorando-Circular 43/2017, de 22/8/2017, informou às unidades deste Tribunal que o modelo de comunicação de citação por omissão no dever de prestar contas fora atualizado para se adequar à nova orientação:
“A principal alteração que merece ser destacada diz respeito à necessidade de se promover a audiência pelo ‘não cumprimento do prazo originalmente estipulado para prestação de contas’, ao lado da citação pela ‘não comprovação da boa e regular aplicação dos recursos em razão da omissão no dever de prestar contas’, conforme o detalhamento no modelo ajustado.”
21.	Considerando que, no caso ora em exame, a audiência, promovida antes do descrito procedimento que proporcionou uma maior clareza aos responsáveis sobre a amplitude das irregularidades objeto do seu chamamento ao processo, instou o exprefeito a justificar a omissão no dever de prestar contas e que foram apresentados novos documentos referentes à prestação de contas, creio muito provável que o responsável não tenha entendido o objetivo da notificação.
22.	Ademais, a adoção de medidas adicionais por parte do Tribunal, neste momento, visando à notificação do responsável para que apresente essas justificativas, mostram-se contraproducentes e atentam contra os princípios da economia processual e da racionalidade administrativa.
23.	Pelas singulares razões expostas, entendo que as contas do Sr. José Adroaldo Silva de Almeida podem ser julgadas regulares com ressalva, nada obstante a ausência de justificativa para a intempestividade na apresentação da prestação de contas.
24.	No que se refere ao débito de responsabilidade do município (R$ 8.307,63) , acompanho a proposta final da Secex/BA de arquivar os autos, sem julgamento de mérito quanto a tal montante, com fundamento no art. 213 do RI/TCU e nos princípios da racionalidade administrativa e da economia processual, considerando que o valor atualizado é inferior ao limite de R$ 100.000,00 estabelecido na IN TCU 71/2012, com a redação dada pela IN TCU 76/2016, para dispensa da instauração de processos de tomada de contas especial e que o ente municipal ainda não foi citado.
25.	Entendo dispensável, contudo, a determinação sugerida para que o Ministério da Justiça cadastre o débito apurado no sistema e-TCE, nos termos do art. 24 da Portaria TCU 122/2018, sendo suficiente dar ciência da deliberação ao município, que continuará obrigado ao pagamento, para que lhe possa ser dada quitação, nos termos do referido dispositivo regimental.
	
Ante o exposto, manifesto-me por que o Tribunal aprove o acórdão que ora submeto à apreciação deste Colegiado.
TCU, Sala das Sessões Ministro Luciano Brandão Alves de Souza, em 27 de agosto de 2019.
AUGUSTO SHERMAN CAVALCANTI 
Relator